臺灣高等法院刑事判決　　　　　　　　 94年度上易字第832號
上　訴　人　臺灣臺北地方法院檢察署檢察官
被　　　告　甲○○
選任辯護人　陳逸華律師
上列上訴人因被告侵占案件，不服臺灣臺北地方法院93年度易字
第1659號，中華民國94年4月6日第一審判決（起訴案號：臺灣臺
北地方法院檢察署93年度偵字第3248號），提起上訴，本院判決
如下：
    主  文
上訴駁回。
    理  由
一、公訴意旨略以：被告甲○○於民國九十二年十月至九十三年
    四月三十日止受僱於告訴代理人乙○○所開設位於南投縣埔
    里鎮○○里○○路75號「錦俐水電工程有限公司」（下稱錦
    俐公司）擔任副理之工作，因其業務之關係，在上址持有錦
    俐公司所有之車牌號碼EQ—6407號自用小客車（下稱系爭車
    輛）一輛，詎被告於九十三年四月三十日離職時，竟意圖為
    自己不法之所有，以易持有為所有之犯意，將該車侵占入己
    ，供已代步之用，雖經錦俐公司多次催討，惟被告迄今仍未
    歸還，且該車亦不知去向，因認被告涉有刑法第三百三十六
    條第二項業務侵占之罪嫌云云。
二、按犯罪事實應依證據認定之，無證據不得認定其犯罪事實；
    不能證明被告犯罪者，應諭知無罪之判決，刑事訴訟法第一
    百五十四條第二項、第三百零一條第一項分別定有明文。又
    刑事訴訟法上所謂認定犯罪事實之證據，係指足以認定被告
    確有犯罪行為之積極證據而言，如未能發現相當證據或證據
    不足以證明，自不能以推測或擬制之方法，以為裁判之基礎
    ；認定不利於被告之事實，須依積極證據，苟積極證據不足
    為不利被告之認定時，即應為有利於被告之認定，更不必有
    何有利之證據，最高法院四十年台上字第八六號、三十年上
    字第八一六號分別著有判例。次按刑法第三百三十六條第二
    項之業務上侵占罪，須持有人變易其原來之持有意思而為不
    法所有之意思，始能成立，如僅將持有物延不交還或有其他
    原因致一時未能交還，或僅因交接不清，既缺乏主觀要件，
    即難遽以該罪相繩，最高法院七十七年度台上字第一四二０
    號、五五年度上字第二五六四號判決亦可資參照。
三、公訴人認被告甲○○涉有前揭罪嫌，無非以被告坦承曾持有
    告訴人錦俐公司所交付之系爭車輛，而所供已於九十三年四
    月三十日離職當日將系爭車輛放置於錦俐公司位於臺中市○○○路1300號前，並曾撥打給乙○○0000000000號行動電話
    ，告知其系爭車輛停放位置以資歸還之事，業據告訴代理人
    乙○○於警詢及偵查中所否認，並指稱曾於被告離職後多次
    向被告催討系爭車輛未果，始於九十三年八月二日發存證信
    函予被告，而該車至今下落不明等語，及錦俐公司所寄予被
    告之前揭存證信函影本一紙在卷足憑，以及被告自始無法提
    出業已交還系爭車輛予之積極證據為主要論據。惟訊據被告
    甲○○雖坦承曾持有告訴人錦俐公司所交付之系爭車輛一部
    ，然堅詞否認有何業務侵占之犯行，並辯稱：伊係於九十二
    年十二月一日至九十三年五月三十一日間受僱於錦俐公司擔
    任副理一職，因伊住所在臺北，告訴人要求之工作地點在臺
    中縣、市，故伊於受僱之初即要求告訴人應提供伊交通工具
    及在臺中市之住處，告訴人即依伊所請提供本件系爭車輛及
    位於臺中市○○○路1300號之宿舍供伊使用，是伊持有系爭
    車輛係依僱傭條件而非業務關係；且告訴人雖提供系爭車輛
    供伊使用，然告訴人仍持有系爭車輛之鑰匙，難謂告訴人已
    喪失其占有或持有之關係；又伊於九十三年五月三十一日離
    職當天，係利用其他車輛將放置於宿舍內之物品搬回臺北住
    處，於將系爭車輛鑰匙放置於車內置物箱中反鎖車門停放於
    上開宿舍前之後，即以宿舍電話告知告訴代理人乙○○系爭
    車輛放置情形，並於隔日即與友人趙厚榮自臺北趕至南部辦
    事，並無侵占系爭車輛之行為等語。經查：
  (一)按對於業務上持有之物，意圖為自己或第三人不法之所有，
    侵占自己持有他人之物者，處六月以上五年以下有期徒刑，
    得併科三千元以下罰金，刑法第三百三十六條第二項固定有
    明文，然該條之罪，必其持有之原因係基於業務關係而發生
    ，如果其持有，並非屬於業務行為，縱令持有人供其業務上
    之使用，仍不得謂係業務上所持有之物，而難成立業務上侵
    占罪，最高法院第二六六五號判決可資參酌。而本件被告甲○○係自九十二年十二月一日起至九十三年五月三十一日止
    受僱於告訴人錦俐公司擔任高鐵工程之文書工作一節，業據
    被告於本院審理時供述明確，核與證人即錦俐公司負責人乙○○於本院審理時所證被告受僱時間及工作內容相符，並有
    被告之勞工保險被保險人投保資料表（明細）一紙附卷可稽
    ，公訴人意旨認被告係於九十三年四月三十日自錦俐公司離
    職，應有誤會。而被告自錦俐公司處占有使用系爭車輛之因
    ，依證人乙○○於原審審理時所證：「（你當時為什麼先把
    車子交給被告使用？）因為被告當時在做台中高鐵，後來沒
    有在該公司工作，回來找我說要在我這邊工作，所以跟我說
    要一台車及宿舍。因為當時他是先跟我說要來上班，所以我
    車子才先交給他。」、「（十月十七日你將車子交給被告使
    用，是算借給被告使用還是僱傭關係？）因為被告說他要用
    車，我要僱用被告才把車子交給他。」等語，可知錦俐公司
    係於被告實際至其公司工作前，即已將系爭車輛交予被告使
    用，而被告持有系爭車輛之原因，應係被告至錦俐公司工作
    之條件，而非被告文書業務之所需，是其持有系爭車輛非屬
    業務行為，縱被告偶將系爭車輛供其業務上之使用，應仍不
    得謂係業務上所持有之物，合先敘明。
  (二)又被告雖辯稱：證人乙○○亦持有系爭車輛之鑰匙，所以對
    系爭車輛並未失其占有云云，然其前揭所辯業據證人乙○○
    所否認，且被告於原審審理時即已供稱：系爭車輛係其與乙○○一同選定車輛之後，由其自行至車行取車，當時證人乙○○並不在場等語，則乙○○於交車時既未到場，被告辯稱
    乙○○實際持有系爭車輛之鑰匙，而對系爭車輛並未失其占
    有云云，顯屬臆測之詞，並不足採，惟其此部分之雖與事實
    不符，但亦不足對被告為不利之認定，併予敘明。
  (三)另被告雖坦承自九十二年十月十七日起即持有系爭車輛一事
    ，然自始即否認有何侵占系爭車輛之行為，並於歷次警詢及
    偵、審中辯稱：其於九十三年五月三十一日離職當日，除將
    其所放置於錦俐公司位於臺中市○○○路1300號宿舍內之物
    品另行以其他車輛搬離外，並將系爭車輛放置於該宿舍門口
    ，於將該車鑰匙放置於車前置物箱內反鎖後，即撥打宿舍電
    話通知告訴代理人乙○○取回，且於隔日即與友人趙厚榮自
    臺北前往南部辦事等語。核與證人即於九十三年五月三十一
    日至上開忠明南路宿舍幫忙被告搬家之同事丙○○於原審審
    理時證稱：「（你剛才說你有幫被告搬家？）對，當時被告
    打電話給我，我下班後有去幫他搬家。」、「（你幫被告搬
    家的那天，他有無開EQ6407的車子？）沒有。」、「（為什
    麼你可以確定被告沒有開這台EQ6407的車子？）因為當時他
    東西搬到另外一台車子而且他開搬東西的那台車子走。」等
    語，及證人趙厚榮於原審審理時所證：其曾於九十三年六月
    初某日，因承包西門子燕巢機廠工程，故請曾去過燕巢之被
    告與之一同從臺北市○○路搭乘遊覽車南下約三至四天等情
    均相符合。而證人乙○○雖於警詢及偵、審中均否認被告曾
    於九十三年五月三十一日離職當日撥打電話告知其系爭車輛
    停放位置並返還車輛一情，然證人丙○○於原審審理時曾證
    稱：其曾見被告於九十三年五月三十一日搬家當日撥打一通
    電話，但不知給誰等語，又經詢問證人乙○○到底曾於何時
    要求被告返還系爭車輛，原因為何？其則證述稱：「是寄存
    證信函（給被告）那時候（即九十三年八月二日）」、「（
    之前有無催討？）有，九十三年二月份左右。」、「（既然
    被告是五月三十一日才離職），你為何二月份就催討？因為
    我當時車子要檢查，而且有紅單要繳」等語，再輔以被告所
    提出其所使用0000000000號行動電話九十三年五月二十日至
    同年七月九日之通聯紀錄，可知被告於上開期間內仍曾多次
    撥打證人乙○○0000000000號行動電話與之聯絡，若被告於
    九十三年五月三十一日離職後從未向證人乙○○交待系爭車
    輛之情形，證人乙○○實無可能延至同年八月間始向被告追
    討系爭車輛；況證人乙○○於原審審理時所證：其於九十三
    年八月間向被告追討系爭車輛未果，後即向南投縣埔里分局
    埔里派出所告訴被告涉有侵占系爭車輛之犯行，經警詢問被
    告系爭車輛之情況，並轉知其知悉後，其為免系爭車輛遭人
    用做犯罪行為之用，即以被告所述系爭車輛最後停放地點作
    為該車之失竊地，並以之向派出所報案失竊等情，益見證人
    乙○○亦認被告所辯系爭車輛於被告離職後即停放於臺中市
    ○○○路1300號宿舍前一情應屬實在。且依據原審依職權向
    臺北市停車管理處、臺北縣政府函查之結果，系爭車輛於九
    十三年六月一日之違規紀錄，係分別於臺北市○○路、臺北
    縣永和市○○○路、永貞路道路收費停車處所停車不依規定
    繳費所致，有卷附北市停交字第1A0000000號、北縣交路停
    字第CRP103196號、第CRP103197號、第CRP103198號舉發違
    反道路交通管理事件通知單各一紙可按，則系爭車輛之前揭
    停車處所，除與被告於離職前平時停放系爭車輛於臺北縣新
    店市○○路之地點不同外，且被告於六月初即已與證人趙厚
    龍一同前往高雄燕巢，前已明敘，自無於同日駕駛系爭車輛
    停放於上揭處所之可能。是被告辯稱其於九十三年五月三十
    一日離職後，已將系爭車輛放置於臺中市○○○路1300號宿
    舍前，而並未繼續使用系爭車輛等語，應堪採信。縱被告於
    離職之時，因未依一般交接過程將系爭車輛親自交付予告訴
    代理人乙○○，且系爭車輛因此而下落不明，以致告訴人代
    理人乙○○誤解系爭車輛業已遭被告所侵占，然依卷內證據
    既無法證明被告主觀及客觀上分有侵占系爭車輛之故意及犯
    行為。
  (四)檢察官上訴意旨雖以：系爭車輛分別於九十二年十月二十七
    日、九十二年十二月三日、九十二年十二月六日、九十三年
    二月六日、九十三年二月十八日、九十三年二月二十四日、
　　九十三年四月月一日、九十三年四月八日、九十三年五月二
  　十八日、九十三年六月一日、九十三年六月二日有交通違規
    紀錄，其中九十三年四月一、八、九日違規地點在臺北縣新
    店市○○路，九十三年五月二十八日違規地點在臺中市○○
　　路，九十三年六月一日違規地點在臺北縣永和市○○○路、
　  永貞路，九十三年六月二日違規地點在臺北市○○路，有違
    規紀錄、違反道路交通管理事件通知書在卷可稽，查被告甲○○先前在警詢、偵查中均供稱離職時間為九十三年四月三
  　十日日，依上開違規記錄可知甲○○自無返還系爭車輛之行
    為明甚，嗣後於法院審理中經律師閱卷後，見有上開違規紀
    錄，隨即改口九十三年五月三十一日離職，進而主張九十三
    年六月一、二日人在高雄云云，前後供述不一，實難採信。
    而本件起訴被告離職日期與原審所採認甲○○辯解之離職日
    期不同，證人丙○○、趙厚榮對相關日期亦無法確定，惟乙○○、被告甲○○均是認搬離宿舍時，直接將鑰匙交給房東
    ，且當時租屋訂有租約，確實日期可命告訴人提出房屋租約
    、傳喚房東，以資釐清云云。然查：被告係九十三年五月三
    十一日搬離上述租屋處之情，已經告訴人於原審及本院審理
    時確認無訛，上訴意旨所述，被告於九十三年四月三十日離
    職云云，尚與事實不符，從而，檢察官舉被告於九十三年四
    月三十日起至九十三年五月三十一日止之違規停車紀錄，認
    被告仍持有上開車輛涉有侵占罪嫌云云，即有未合。
  (五)此外，又查無其他積極證據，證明被告確有侵占系爭車輛之
    事實，應認不能證明被告犯罪，原審依法諭知被告無罪之判
    決，即無不合，檢察官上訴意旨指摘原審判決不當，為無理
    由，自應予駁回。
據上論斷，應依刑事訴訟法第368條，判決如主文。
本案經檢察官郭弘佑到庭執行職務。
中　　華　　民　　國　　94　　年　　7　　月　　29　　日
　　　　　　　　　刑事第三庭審判長法　官  楊照男
　　　　　　　　　　　　　　　    法　官  王詠寰
　　　　　 　 　　　　　　　　　　法　官  江振義
以上正本證明與原本無異
不得上訴
                                  書記官  劉文美
中　　華　　民　　國　　94　　年　　8　　月　　2 　　日
